ACORDAO-COMPLETO-2366747

ACÓRDÃO 8676/2019 ATA 33/2019 - SEGUNDA CÂMARA

VISTOS, relatados e discutidos estes autos de tomada de contas especial instaurada pelo Ministério do Turismo (MTur) , em desfavor do Sr. César Augusto Gonçalves, à época presidente da Empresa Brasiliense de Turismo, da Empresa Brasiliense de Turismo (Brasiliatur) , e do Distrito Federal, em razão de irregularidades na execução financeira do Convênio 35/2008, tendo por objeto incentivar o turismo, por meio da implementação do projeto intitulado "2ª Feira Internacional de Negócios do Artesanato - Finnar",
ACORDAM os Ministros do Tribunal de Contas da União, reunidos em sessão da 2ª Câmara, em:
9.1. considerar revel o Distrito Federal (CNPJ 00.394.601/0001-26) , dando-se prosseguimento ao processo, nos termos do art. 12, § 3º, da Lei 8.443/92;
9.2.  com fundamento nos arts. 1º, inciso I, 16, inciso III, alínea 'c', e § 2º da Lei 8.443/1992 c/c os arts. 19 e 23, inciso III, da mesma Lei, e com arts. 1º, inciso I, 209, inciso III, e § 5º, 210 e 214, inciso III, do Regimento Interno, julgar irregulares as contas do Sr. César Augusto Gonçalves (CPF XXX.604.247-XX) , na condição de gestor do Convênio 35/2008, da Empresa Brasiliense de Turismo (CNPJ 08.911.986/0001-63) , e do Distrito Federal (CNPJ 00.394.601/0001-26) , na condição de sucessor da Empresa Brasiliense de Turismo, e condená-los, em solidariedade, ao pagamento da quantia a seguir especificada, com a fixação do prazo de quinze dias, a contar das notificações, para comprovarem, perante o Tribunal (art. 214, inciso III, alínea "a", do Regimento Interno) , o recolhimento da dívida aos cofres do Tesouro Nacional, atualizada monetariamente e acrescida dos juros de mora, calculados a partir da data discriminada, até a data do recolhimento, na forma prevista na legislação em vigor, abatendo-se, na oportunidade, os valores já ressarcidos:
		VALOR ORIGINAL (R$) 
	DATA DA OCORRÊNCIA

	Débito
	136.000,00
	20/6/2008

	Crédito (devolução) 
	 (2.182,91) 
	12/6/2009

	TOTAL
	133.817,09
	
9.3. aplicar ao Sr. César Augusto Gonçalves (CPF XXX.604.247-XX) a multa prevista no art. 57 da Lei 8.443/1992 c/c o art. 267 do Regimento Interno, no valor de R$ 13.000,00 (treze mil reais) , fixando-lhe o prazo de 15 (quinze) dias, a contar da notificação, para comprovar, perante o Tribunal (art. 214, inciso III, alínea "a", do Regimento Interno) , o recolhimento da dívida aos cofres do Tesouro Nacional, atualizada monetariamente desde a data do presente acórdão até a do efetivo recolhimento, se for paga após o vencimento, na forma da legislação em vigor;
9.4. autorizar, caso requerido, com base no art. 26 da Lei 8.443/1992, o parcelamento das dívidas em até 36 (trinta e seis) parcelas mensais e sucessivas, esclarecendo aos responsáveis que a falta de pagamento de qualquer parcela importará no vencimento antecipado do saldo devedor (art. 217, § 2º, inciso II, do RI/TCU) , sem prejuízo das demais medidas legais;
9.5. autorizar, desde logo, nos termos do art. 28, inciso II, da Lei 8.443/1992, a cobrança judicial das dívidas caso não atendidas as notificações;
9.6. dar ciência deste acórdão aos responsáveis e ao Ministério do Turismo.

Tomada de Contas Especial instaurada , em razão de irregularidades na execução financeira de convênio, tendo por objeto incentivar o turismo, por meio da implementação do projeto intitulado 2ª Feira Internacional de Negócios do Artesanato  Finnar.

Segunda Câmara

Ministério do Turismo (vinculador).

3. Interessados/Responsáveis:
3.1. Responsáveis: Cesar Augusto Goncalves (XXX.604.247-XX); Empresa Brasiliense de Turismo (08.911.986/0001-63) e Governo do Distrito Federal (00.394.601/0001-26).

13.1. Ministros presentes: Ana Arraes (Presidente), Augusto Nardes (Relator) e Aroldo Cedraz.
13.2. Ministro-Substituto convocado: Weder de Oliveira.
13.3. Ministro-Substituto presente: André Luís de Carvalho.

ACORDAO-COMPLETO-2407127

Acórdão 7317/2020 - Segunda Câmara

ACORDAO-COMPLETO-2453720

Acórdão 2123/2021 - Segunda Câmara

Distrito Federal

AUGUSTO NARDES

Transcrevo, a seguir, a instrução lavrada no âmbito da Secretaria de Controle Externo do Desenvolvimento Econômico (peça 67) , cuja proposta contou com a anuência do escalão dirigente da unidade técnica (peça 68 e 69) : 
INTRODUÇÃO
Cuidam os autos de Tomada de Contas Especial (TCE) instaurada pelo Ministério do Turismo (MTur) , em desfavor do Sr. César Augusto Gonçalves, à época presidente da Empresa Brasiliense de Turismo, da Empresa Brasiliense de Turismo (Brasiliatur) , e Distrito Federal, em razão de irregularidades na execução financeira do Convênio 35/2008, Siafi/Siconv 625692/2008 (peça 1, p. 51-79) , celebrado com a referida entidade, no valor original de R$ 149.925,00, tendo por objeto incentivar o turismo, por meio da implementação do projeto intitulado "2ª Feira Internacional de Negócios do Artesanato - Finnar", realizada no período de 18 a 27/4/2008.
HISTÓRICO
2.	Em exame preliminar dos autos (peças 2 e 18) , propôs-se a realização de citação da Brasiliatur, solidariamente com o seu presidente à época dos fatos, Sr. César Augusto Gonçalves, tendo em vista a irregularidade na execução do Convênio 35/2008, celebrado com o MTur, no valor total original de R$ 149.925,00.
3.	Em nova instrução (peça 36) foram analisadas as alegações de defesa apresentadas pelo Sr. César Augusto Gonçalves (peça 34) , bem como constatada a revelia da Brasiliatur. A análise apontou que não foram apresentados argumentos suficientes para elidir o débito apurado nas presentes contas. Dessa forma, foi apresentada proposta de mérito pela irregularidade das contas dos responsáveis, condenação solidária ao débito e a aplicação da multa individual prevista no art. 57 da Lei 8.443/92.
4.	O Ministério Público junto ao TCU (MPTCU) emitiu parecer anuindo com a proposta de mérito elaborada e determinou ligeiro ajuste na discriminação dos valores do débito (peça 38) .
5.	O Exmo. Sr. Ministro-Relator Augusto Nardes, mediante despacho (peça 39) , observou que o Decreto-GDF 31.699, de 18/5/2010, que dissolveu a Brasiliatur, determinou que o Distrito Federal sucederia a empresa em todas suas obrigações, deveres, direitos e poderes, inclusive naqueles de natureza tributária ou que tenham por objeto bens móveis e imóveis, e, também, naqueles decorrentes de contratos, convênios e quaisquer outros acordos ou ajustes. Assim, determinou que fosse realizada a citação do Distrito Federal, na condição de sucessor da Brasiliatur, por intermédio da Secretaria de Estado de Turismo e Projetos Especiais, solidariamente ao Sr. Cesar Augusto Gonçalves.
6.	Permanecem como responsáveis nos autos, dessa forma, o Distrito Federal, por intermédio da Secretaria de Estado de Turismo e Projetos Especiais, solidariamente, com o Sr. César Augusto Gonçalves, à época presidente da Empresa Brasiliense de Turismo.
EXAME TÉCNICO
7.	Cabe repisar que a presente TCE foi autuada em razão das seguintes irregularidades na execução financeira do Convênio 35/2008 (peça 1, p. 51-79) , celebrado entre a Empresa Brasiliense de Turismo (Brasiliatur) e o MTur, no valor original de R$ 149.925,00 (peça 1, p. 51-79) , elencados na Nota Técnica MTur 1279, de 11/11/2010 (peça 1, p. 175-183) , conforme disposto no quadro a seguir:
	ITEM
	OBJETO DA RESSALVA
	RESSALVAS APONTADAS

	01
	Cotação de Preços
	Cotação de preço realizada para definir os preços de referência do Plano de Trabalho foi efetuada de forma a tornar os preços previstos coincidentes com Atas de Registro de Preços às quais o convenente havia aderido em momento anterior à emissão dos orçamentos.
A cotação de preços apresentada pela Brasiliatur como referência para definição dos custos unitários do Plano de Trabalho, realizada por meio de orçamentos emitidos pela New Vision (CNPJ: 01.013.167/0001-50) em 11/04/2008, pela CharPH (CNPJ: 08.439.558/0001-80) em 11/04/2008, e pela Real Festas Toldos (CNPJ: 37.986.239/0001-92) .
Assim, verifica-se que os custos unitários apresentados pela New Vision, em orçamento, foram coincidentes com os custos unitários apresentados pela empresa licitante vencedora do registro de Preço 008/2007 FUNAG, a Aplauso Organização de Eventos. Por todo o exposto, solicita-se apresentar justificativa.

	02
	Simulação de cotação
	Simulação de cotação de preço para fins de justificar adesão à Ata de Registro de Preços 008/2007-FUNAG, resultando em gastos evitáveis de R$ 56.247,50.
A realização do evento 2º Finnar foi contratada junto à empresa Aplauso Organização de Eventos, com base na Ata de Registro de Preço 008/2007-FUNAG.
A realização do evento 49º Aniversário de Brasília (2009) foi contratado junto à empresa Front Comunicação e Eventos, com base na Ata de Registro de Preço 170/2007-MS.
Ao comparar-se os preços contratados para a realização desses eventos, contata-se que os custos unitários contratados no ano de 2008 são superiores aos custos unitários contratados no ano de 2009.
Portanto, verifica-se que a opção de adesão à Ata de Registro de Preços 008/2007 em detrimento da Ata de Registro de Preço 170/2007, ocasionou um custo adicional de R$ 56.247,50.

	03
	Cobrança de ingressos (CGU) 
	Ausência de Prestação de Contas dos recursos auferidos com cobrança de ingressos.
Conforme comprovam reportagens veiculadas nos sites Unaínet e Sebrae-DF, foram cobrados R$ 10,00 para ingresso às dependências da feira com 50% de desconto para aqueles que levassem duas garrafas vazias tipo "pet" de 2 litros.
De acordo com estimativa do Corpo de Bombeiros, constante no formulário de Supervisão "in loco" do evento, assinado pela Assistente Administrativo, mat. 678560, da Secretaria Nacional de Políticas de Turismo, o público participante superou 30.000 pessoas por dia.
Portanto, considerando que a cobrança, para cada participante, de R$ 5,00 por ingresso, teríamos a arrecadação de um montante de R$ 150.000,00 por dia. Considerando que a feira se estendeu por 10 dias, não foram prestadas contas de cerca de R$ 1.500.000,00 auferidos por meio de cobrança de ingressos.

	04
	Subcontratação
	Subcontratação indevida no montante do evento objeto do convênio.
A empresa Aplauso Organização de Eventos foi contratada para montagem do evento, objeto do convênio, porém o material de divulgação do evento, anexado à Prestação de Contas, demonstra que a empresa Imagens Promoções foi a montadora oficial do evento. Acrescenta-se que o referido material de divulgação indica que a Caixa Econômica Federal foi a patrocinadora do evento. Solicita-se justificativas a respeito do assunto.

Fonte: Nota Técnica MTur 1279, de 11/11/2010 (peça 1, p. 175-183) .
Da revelia do Distrito Federal
8.	Em cumprimento ao despacho do Exmo. Sr. Ministro-Relator Augusto Nardes, o Distrito Federal, por meio da Secretaria de Estado de Esporte, Turismo e Lazer do Distrito Federal, foi regularmente citado (peças 43 e 48) .
9.	O Distrito Federal, por meio da mencionada secretaria e de sua Procuradoria-Geral, apresentou sucessivos pedidos de prorrogação de prazo (peças 49, 50, 52, 54 e 60) , todos concedidos, com exceção do último (peças 51, 53, 57 e 61) .
10.	Em face disso, a Secretaria de Estado do Esporte, Turismo e Lazer apresentou o Ofício 26/2018-GAB/SETUL, de 12/1/2018, alegando que, embora não tenha apresentado defesa aos autos, teria buscado todos os meios necessários para dilatar os prazos a fim de possibilitar a tempestividade da defesa técnica que seria encaminhada pela Procuradoria-Geral do Distrito Federal (peça 62) .
11.	Como medida de cautela e no intuito de se preservar o direito ao contraditório e à ampla defesa, previamente ao exame de mérito destas contas, o titular desta unidade técnica decidiu comunicar ao Governo do Distrito Federal, por intermédio da Secretaria de Estado de Turismo, que a não apresentação de defesa implicaria na declaração de sua revelia, sendo dado prosseguimento ao processo, nos termos do art. 12, § 3º, da Lei 8.443/92 (peças 63-65) .
12.	Ainda assim, e tendo sido regularmente notificado (peça 66) , o Distrito Federal, sucessor da Brasiliatur, conforme o Decreto-GDF 31.699, de 18/5/2010, não apresentou alegações de defesa. Nesse caso, operam os efeitos da revelia, dando-se prosseguimento ao processo, nos termos do art. 12, § 3º, da Lei 8.443/92. Todavia, a defesa apresentada por um deles aproveitará a todos, mesmo ao revel, no que concerne às circunstâncias objetivas, e não aproveitará no tocante aos fundamentos de natureza exclusivamente pessoal, conforme art. 161 do RI/TCU.
13.	O efeito da revelia não se restringe ao prosseguimento dos atos processuais, como erroneamente se pode inferir do teor do mencionado dispositivo legal, vez que esse seguimento constitui decorrência lógica na estipulação legal dos prazos para que as partes produzam os atos de seu interesse. O próprio dispositivo legal citado vai mais além ao dizer que o seguimento dos atos, uma vez configurada a revelia, se dará para todos os efeitos, inclusive para o julgamento pela irregularidade das contas, como se pode facilmente deduzir.
14.	Nos processos do TCU, a revelia não leva à presunção de que seriam verdadeiras todas as imputações levantadas contra os responsáveis, diferentemente do que ocorre no processo civil, em que a revelia do réu opera a presunção da verdade dos fatos narrados pelo autor. Dessa forma, a avaliação da responsabilidade do agente não pode prescindir da prova existente no processo ou para ele carreada.
15.	Ao não apresentar a defesa, o Distrito Federal deixou de produzir prova da regular aplicação dos recursos sob sua responsabilidade, em afronta às normas que impõem aos gestores públicos a obrigação legal de, sempre que demandados pelos órgãos de controle, apresentar os documentos que demonstrem a correta utilização das verbas públicas, a exemplo do contido no art. 93 do Decreto-Lei 200/67: "Quem quer que utilize dinheiros públicos terá de justificar seu bom e regular emprego na conformidade das leis, regulamentos e normas emanadas das autoridades administrativas competentes".
Das alegações de defesa apresentadas pelo Sr. César Augusto Gonçalves
16.	O Sr. César Augusto Gonçalves, citado em duas oportunidades (peças 44 e 47) , encaminhou alegações de defesa (peças 34 e 55) .
17.	A análise das alegações de defesa inicialmente apresentadas (peça 34) consta na instrução desta unidade técnica à peça 36 dos presentes autos.
18.	Em diversos aspectos, a mais recente defesa do responsável (peça 55) traz linha de argumentação semelhante à anterior (peça 34) e será analisada em tópicos a seguir.
Da alegada ausência de responsabilidade
19.	O responsável defendeu que não teria concorrido dolosa ou culposamente para o suposto evento e que não existiria nexo causal entre a conduta e o ato ilícito (peça 55, p. 4) . Alegou que, como presidente da Brasiliatur, cumpria papel político e de gestor da entidade, nos termos do Decreto-GDF 27.945, de 11/5/2007, e que, embora lhe competisse acompanhar os feitos da empresa, não participava da elaboração dos pareceres técnicos e da decisão sobre os eventos culturais que seriam contratados (peça 55, p. 4) .
20.	Acrescentou que a aprovação para contratação pelo presidente é precedida de manifestações técnicas e jurídicas do órgão, além de vistoria e fiscalizações pelos chefes dos setores afetos, todos favoráveis à contratação dos serviços, o que evidenciaria sua boa-fé (peça 55, p. 6) . Entendeu ser impossível a prática de atos exclusivos sem a delegação de competência (peça 55, p. 9) . O responsável mencionou, ainda, o Acórdão 2908/2008-TCU-Segunda Câmara, segundo o qual não caberia a responsabilidade de gestor por irregularidades operacionais na execução de convênio em que não ficou diretamente incumbido desta execução ou em que não praticou ato de gestão dos recursos transferidos (peça 55, p. 6-7) .
Análise
21.	Segundo a Súmula TCU 286, aprovada pelo Acórdão 2386/2014-TCU-Plenário, rel. Benjamin Zymler, "a pessoa jurídica de direito privado destinatária de transferências voluntárias de recursos federais feitas com vistas à consecução de uma finalidade pública responde solidariamente com seus administradores pelos danos causados ao erário na aplicação desses recursos".
22.	De fato, como mencionado pelo defendente, não basta a assinatura no termo do convênio ou sua condição de presidente da entidade para que se fixe sua responsabilidade por eventuais danos decorrentes da execução do ajuste. Há que se comprovar que o responsável participou da gestão dos recursos do convênio, tal como define a jurisprudência reproduzida na peça de defesa. Ou seja, é preciso demonstrar o nexo causal entre a conduta do responsável e o dano apontado.
23.	Constata-se, nos documentos acostados aos autos, a atuação do Sr. César Augusto Gonçalves desde a proposta de convênio, perpassando a gestão dos recursos repassados pelo MTur e a prestação de contas encaminhada ao ministério. O responsável assinou a proposta de convênio (peça 10, p. 177-185 e peça 11, p. 1-4) , o termo de convênio (peça 11, p. 42-56) , a ordem bancária de aplicação da contrapartida a cargo do convenente (peça 11, p. 173) , o projeto básico para a contratação de empresa para a montagem e realização do evento (peça 11, p. 279-283) , a autorização para a contratação da empresa (peça 11, p. 290) , o contrato firmado com a empresa (peça 11, p. 295-297 e peça 12, p. 1-8) , as autorizações de pagamento e ordens bancárias à empresa contratada (peça 11, p. 183, 185, 195, 197, 198 e 200) e os diversos documentos que compõem a prestação de contas, como o relatório de execução física e financeira (peça 11, p. 176) , a relação da execução da receita e despesa (peça 11, p. 177) , a relação de pagamentos efetuados (peça 11, p. 178) e a relação de bens adquiridos (peça 11, p. 201) .
24.	Portanto, está evidenciado, de forma inequívoca, que o Sr. César Augusto Gonçalves foi o gestor dos recursos repassados pelo MTur no âmbito do Convênio 35/2008 e que não apenas cumpria papel político, conforme quis fazer crer em suas alegações. Assim, não há como afastar a sua responsabilidade solidária pelo débito apurado nestas contas, à luz da Súmula TCU 286/2014.
Da alegada incidência da prescrição
25.	O responsável alegou que há entendimento pacificado por tribunais de que a prescrição seria de 5 (cinco) anos para o ressarcimento ao erário por servidor ocupante de cargo público, sendo o referido prazo contado após o término do exercício do mandato, cargo em comissão ou de função de confiança (peça 55, p. 11) . Assim, defendeu que, como teria praticado os atos e sido exonerado do cargo em 2008, e que a Brasiliatur foi dissolvida em 2010, sua responsabilização por eventual dano teria prescrito em 2013 (peça 55, p. 16) .
Análise
26.	No que tange ao débito, a posição consolidada no TCU e no STF é no sentido da imprescritibilidade das ações de ressarcimento (Acórdão 2709/2008-TCU-Plenário, rel. Benjamin Zymler, que uniformizou a jurisprudência, em consonância com o entendimento pacificado do STF no julgamento do Mandado de Segurança 26.210-9/DF, de 4/9/2008) . A questão é ainda pacificada por meio da Súmula TCU 282, aprovada pelo Acórdão 2166/2012-TCU-Plenário, rel. Ana Arraes, segundo a qual "as ações de ressarcimento ao erário contra os agentes causadores de dano são imprescritíveis".
27.	Recentemente, o Tribunal aprovou, também, incidente de uniformização de jurisprudência (Acórdão 1441/2016-TCU-Plenário, rel. Benjamin Zymler) com relação à ocorrência da prescrição da pretensão punitiva, ou seja, da punibilidade do gestor faltoso, na dimensão sancionatória, que significa a aplicação da multa prevista no art. 57 da Lei 8.443/92 e demais sanções previstas na lei. Foi firmado o entendimento de que a matéria se subordina ao prazo prescricional de dez anos indicado no art. 205 do Código Civil, contado a partir da data de ocorrência da irregularidade a ser sancionada.
28.	Ainda, segundo o citado acórdão, o ato que ordenar a citação, a audiência ou oitiva da parte interrompe a prescrição, nos termos do art. 202, inciso I, do Código Civil; e que a prescrição interrompida recomeça a correr da data em que for ordenada a citação, a audiência ou oitiva da parte, nos termos do art. 202, parágrafo único, parte inicial, do Código Civil.
29.	No presente caso, os atos irregulares foram praticados em 20/6/2008, data da transferência de recursos (peça 1, p. 83) , e os atos que ordenaram a citação do Sr. César Augusto Gonçalves e do Distrito Federal ocorreram, respectivamente, em 22/10/2015 (despacho do Secretário de Controle Externo do Desenvolvimento Econômico à peça 23) e em 31/5/2017 (despacho do Exmo. Sr. Ministro-Relator Augusto Nardes à peça 39) .
30.	Portanto, além de se aplicar ao caso a imprescritibilidade da ação de ressarcimento ao erário pelo dano apurado nestas contas, conforme a Súmula TCU 282, não se operaram os efeitos da prescrição da pretensão punitiva, tendo em vista que não houve o transcurso de dez anos entre os atos que ordenaram a citação dos responsáveis e os fatos impugnados, em consonância ao Acórdão 1441/2016-TCU-Plenário.
Das alegações de cumprimento do objeto, devida cotação de preços e ausência de sobrepreço
31.	Alegou que o MTur teria aprovado a execução integral do objeto do convênio, inclusive por meio da realização de fiscalização in loco do evento (peça 55, p. 17-18) .
32.	Também defendeu que a Ata de Registro de Preços 8/2017-FUNAG, aderida pela Brasiliatur para a execução do objeto conveniado, estava vigente há apenas seis meses e que, portanto, os preços seriam os de mercado à época, posto que não teria havido tempo suficiente para substanciosa modificação desses (peça 55, p. 18) . Como não teria ocorrido aumento dos quantitativos previstos no edital, o responsável alegou que não teria ocorrido prejuízo ao erário em decorrência de sobrepreço (peça 55, p. 25-26) .
33. 	Aduziu, ainda, que não teria havido simulação de cotação de preços para justificar a adesão à ata de registro de preços (peça 55, p. 22) .
Análise
34.     Essas alegações pouco diferem daquelas anteriormente apresentadas pelo responsável (peça 34, p. 4-11) , as quais foram objeto de análise pela instrução à peça 36.
35.	Ainda quando da análise da proposta de convênio apresentada pela Brasiliatur, o MTur exigiu que a empresa apresentasse orçamentos para os custos estimados do evento (peça 10, p. 140-141) . A Brasiliatur apresentou, assim, três orçamentos das empresas New Vision, CharPH e Real Festas Toldos, datados de 11/4/2008 e 14/4/2008 (peça 10, p. 186-187, e 191) . O orçamento apresentado pela empresa New Vision continha preços coincidentes com os da Ata de Registro de Preços 08/2007-FUNAG, cuja empresa vencedora foi a Aplauso Organização de Eventos Ltda.
36.	Ocorre que, anteriormente a essa demanda do MTur e ainda na fase de propositura do convênio, a Brasiliatur já tinha manifestado interesse em aderir à referida ata e contatado a empresa Aplauso e a FUNAG a esse respeito, precisamente em 2/4/2008 (peça 13, p. 19-20) . Ambas entidades encaminharam resposta manifestando concordância, em 2/4/2008 e em 3/4/2008 (peça 13, p. 21-22) .
37.	Isso significa que, quando a Brasiliatur efetuou a pesquisa de mercado para atender à solicitação do MTur, já detinha conhecimento e havia manifestado interesse em aderir e utilizar a Ata de Registro de Preços 08/2007-FUNAG. Adicionalmente ao fato de os preços da New Vision serem coincidentes com os da Aplauso, essa constatação levou à suspeita de que a cotação fora, na verdade, simulada e que, portanto, não deveriam servir como base para a proposta do convênio ao MTur e para cumprir o requisito do art. 8º do Decreto 3.931/2001, que tratava, à época, da obrigatoriedade de verificação da vantajosidade na adesão a ata de registro de preços. O fato de a Ata 08/2007-FUNAG ser recente, com apenas seis meses de vigência, não afastava a necessidade de que a Brasiliatur avaliasse a vantajosidade da adesão, a fim de atender ao normativo.
38.	Feitas essas ressalvas, repisa-se aqui a análise exposta na instrução anterior aos autos (peça 36, p. 6-7) : não há como afirmar com grau de certeza e em vista dos elementos constantes dos autos que tenha havido uma combinação para tornar os preços do orçamento da New Vision coincidentes os da Ata 08/2007-FUNAG.
39.	Quanto à alegação de que a execução física do evento teria sido comprovada e aprovada pelo MTur, cabe, também, tecer as mesmas considerações da instrução anterior (peça 36, p. 5) . A verificação da regularidade da aplicação dos recursos públicos perpassa todas as etapas de execução do convênio em suas dimensões física e financeira. A presente tomada de contas foi instaurada pelo MTur por aspectos concernentes à prestação de contas financeira do convênio: arrecadação de recursos por meio da cobrança de ingressos sem que tenham sido revertidos à consecução do objeto, a obtenção de aporte financeiro da Caixa Econômica Federal e a possível ocorrência de superfaturamento de preços.
40.	Destarte, não obstante a realização do objeto ter sido aprovada pelo ente concedente, a reprovação financeira do ajuste e a consequente constatação de dano ao erário são suficientes para que sejam apuradas, em tomada de contas especial, a responsabilidade pela irregularidade e a necessidade de que o erário seja recomposto.
41.	Por fim, mantém-se, também nesta oportunidade, a análise anteriormente emitida (peça 36, p. 7-8) com relação ao possível superfaturamento na execução das despesas do convênio. Com base na comparação realizada pela CGU dos preços constantes da Ata de Registro de Preços 08/2007-FUNAG, a qual a Brasiliatur aderiu, com os da Ata de Registro de Preços 170/2007 do Ministério da Saúde (peça 14, p. 1-33) , constatou-se que os preços contratados pela entidade convenente foram superiores.
42.	Entende-se prejudicado o apontamento de superfaturamento tendo por parâmetro a comparação com apenas um certame. Como não foram trazidos aos autos outras fontes para se obter um preço médio de mercado à época, não é possível afirmar que houve débito decorrente de eventual superfaturamento no Convênio 35/2008.
Da alegada subcontratação supostamente indevida
43.	O responsável defendeu que seria procedimento comum e recorrente no mercado das empresas organizadoras de eventos subcontratar outros profissionais ou empresas para a prestação de serviços (peça 55, p. 28) . Alegou que havia outros serviços previstos no convênio, como segurança, limpeza e conservação, e que a subcontratação dos serviços de montagem de estandes não teria sido irregular (peça 55, p. 28-29) . Por fim, acrescentou que o MTur atestou a execução física do convênio por meio de visita in loco e que a jurisprudência do Tribunal (Acórdão 1666/2006-TCU-Primeira Câmara, 371/2005-TCU-Plenário e 82/2006-TCU-1ª Câmara) indica a ausência de prejuízo em situações em que os recursos sejam aplicados conforme o plano de trabalho do convênio (peça 55, p. 29-30) .
Análise
44.	Novamente, os argumentos apresentados pelo responsável são semelhantes aos anteriormente apresentados (peça 34, p. 13-15) e objeto de análise pela instrução à peça 36.
45.	Como visto, a Brasiliatur aderiu à Ata de Registro de Preços decorrente do Pregão 08/2007-FUNAG, contratando, assim, a empresa Aplauso Organização de Eventos para a execução do Convênio 35/2008. Ocorre que o material de divulgação do evento anexado à prestação de contas não menciona a empresa Aplauso como realizadora ou montadora do evento, mas outras: Charph Promoções e Eventos, Imagens Produções e Architettare Cenografia (peça 7, p. 12-16) . O referido material também informa que a Caixa Econômica Federal teria sido a patrocinadora do evento.
46.	Essas constatações indicam que a empresa Aplauso pode ter subcontratado a totalidade dos serviços contratados pela Brasiliatur. A subcontratação total do objeto é vedada pelo art. 78, inciso VI, da Lei 8.666/93, a cuja observância devia o convenente por força da Cláusula Terceira, inciso II, alínea 'g' do Termo do Convênio 35/2008 (peça 11, p. 44-45) .
47.	Porém, não há elementos nos autos que permitam aferir com convicção que a subcontratação de serviços tenha se dado para todos os itens de despesa previstos no convênio. Ademais, a ocorrência de subcontratação total não é suficiente para a imputação de dano na execução do ajuste, devendo, para tanto, ser comprovada que sua utilização tenha gerado preços superiores aos praticados no mercado. Também não foram encontrados, nos autos, informações ou documentos que apontem nessa direção, o que afasta eventual dano decorrente da subcontratação.
48.	Por fim, como já afirmado anteriormente nesta análise, o fato de se comprovar a execução física do convênio não afasta, por si só, eventual dano, pois devem ser sopesadas outras questões, como por exemplo: se os preços praticados estariam superfaturados e/ou se houve a arrecadação de recursos com a cobrança de ingressos sem a aplicação da receita no objeto conveniado, o que será examinado a seguir.
Da alegada comprovação da aplicação dos recursos dos ingressos no objeto do evento
49.	O Sr. César Augusto Gonçalves relatou que o interesse do Governo do Distrito Federal no evento objeto do convênio, 2ª Finnar, se deveu ao fato de acontecer na semana do 48º aniversário de Brasília (peça 55, p. 27) . Afirmou que o evento foi patrocinado pela Caixa Econômica Federal e que esta teria permitido a cobrança de ingressos, não cabendo à Brasiliatur agir em contrário (peça 55, p. 27) .
50.	Acrescentou que não seria válida a afirmação de que o evento teria atraído público de trinta mil pessoas por dia, mas que, segundo estimativa do projeto básico apresentado para adesão à ata, o volume máximo de participantes seria de, no máximo, oito mil por dia (peça 55, p. 27) .
51.	O responsável defendeu que a 2ª Finnar teria custado o total de R$ 600.000,00, valor superior ao de R$ 149.000,00, aportado pelo MTur mediante o Convênio 35/2008, e que teria comprovado a utilização do valor dos ingressos na colocação da estrutura do evento (peça 55 p. 27-28) .
Análise
52.	A cobrança de ingressos em eventos que envolvam o repasse de recursos públicos por meio de convênio foi tratada por meio do Acórdão 96/2008-TCU-Plenário (rel. Benjamin Zymler) , cujo subitem 9.5.2 determinou ao MTur que observasse que:
9.5.2. os valores arrecadados com a cobrança de ingressos em shows e eventos ou com a venda de bens e serviços produzidos ou fornecidos em função dos projetos beneficiados com recursos dos convênios devem ser revertidos para a consecução do objeto conveniado ou recolhidos à conta do Tesouro Nacional. Adicionalmente, referidos valores devem integrar a prestação de contas.
53.	Nota-se que, ao contrário do que defendeu o responsável, não se proibiu a cobrança por ingressos nos eventos apoiados pelo MTur, mas se exigiu que, caso ocorra a venda de ingressos, a receita seja revertida para a consecução do objeto apoiado e, assim, recomponha os gastos suportados pelo erário.
54.	Tendo em vista o supracitado acórdão, o Termo do Convênio 35/2008 previa, nas cláusulas terceira, alínea 'dd', e décima, parágrafo primeiro, alínea 'u', que era obrigação a comprovação da aplicação na consecução do objeto do convênio de valores arrecadados com a cobrança de ingressos (peça 1, p. 59 e 73) . Logo, ao sobrepor sua assinatura no termo de convênio, o responsável, então presidente da entidade convenente, tinha ciência da necessidade de converter os valores arrecadados no cumprimento do objeto ou de recolhê-los aos cofres públicos, bem como da devida comprovação da destinação do montante na prestação de contas.
55.	Sobre as alegações acerca do público que frequentou o evento e de que teria aplicado os recursos arrecadados no objeto do convênio, cabe aqui repisar a análise exposta na instrução à peça 36, p. 9-10:
52. Nas suas alegações o defendente, embora admita que houve a cobrança de ingressos, não apresentou dados sobre a quantia arrecadada. Entretanto, compulsando os autos, verifica-se que o Sr. César Augusto Gonçalves informou, em resposta a ofício do MTur (peças 1, p. 277-279) , datada de 9/12/2013, que a arrecadação final com a venda de ingressos totalizou R$ 154.000,00, incidindo desconto de R$ 3.080,00 referente ao pagamento de imposto sobre serviços. Assim, a partir desse dado concreto, fornecido pelo responsável nos autos, torna-se irrelevante a discussão sobre o número de visitantes ao evento, bem como estimativas sobre os valores que teriam sido arrecadados com a venda de ingressos.
53. No mesmo ofício, o responsável apresentou tabela relacionando despesas, no total de R$ 169.096,67 que teriam sido incorridas para o objeto do Convênio 35/2008 (peça 1, p. 279) . Porém, à exceção dos serviços de limpeza e de segurança, todas as demais despesas não estavam previstas no plano de trabalho do Convênio 35/2008 (peça 1, p. 9-17) . Ademais, os valores assinalados para os serviços de limpeza e de segurança na tabela do ofício (R$ 9.500,00 e R$ 7.520,00) foram superiores aos aprovados no plano de trabalho (R$ 4.600,00 e R$ 9.000,00) . Não foram apresentadas notas fiscais pelo responsável ou outros documentos a fim de verificar se esses serviços de segurança e vigilância foram prestados pela Aplauso, empresa contratada para a execução do objeto do Convênio 35/2008. Também não foram apresentados documentos a respeito das demais despesas consignadas na tabela. Logo, não é possível fazer qualquer correlação entre a receita oriunda da venda de ingressos com o pagamento de itens previstos no plano de trabalho do Convênio 35/2008.
54. Portanto, resta configurado o dano decorrente da cobrança de ingressos, cujo valor líquido arrecadado (abatendo-se o ISS) somou R$ 150.920,00, posto que não houve aplicação dessa receita no objeto do Convênio 35/2008, em desrespeito ao Acórdão 96/2008-TCU-Plenário e às cláusulas terceira, alínea "dd", e décima, parágrafo primeiro, alínea "u", do termo de convênio. Ressalte-se que o valor arrecadado superou o montante repassado pelo MTur no ajuste (R$ 136.000,00) .
56.	Em resumo, verificou-se que: i) foi arrecadado o valor líquido de R$ 150.920,00 com a venda de ingressos para o evento objeto do Convênio 35/2008; ii) não foram apresentados documentos que comprovassem a realização das despesas constantes da tabela apresentada pelo responsável e que teriam sido suportadas pelos recursos arrecadados com a cobrança de ingressos, e; iii) não é possível fazer qualquer relação entre a receita dos ingressos vendidos e as despesas previstas no Convênio 35/2008.
57.	Portanto, as alegações apresentadas pelo Sr. César Augusto Gonçalves não afastam a constatação de que houve dano na execução do Convênio 35/2008 decorrente da cobrança de ingressos, posto que não há evidência da aplicação dessa receita no objeto do ajuste. Ressalte-se que o valor líquido arrecadado com a venda de ingressos (R$ 150.920,00) superou o valor repassado pelo MTur (R$ 136.000,00) .
CONCLUSÃO
58.	A presente TCE foi instaurada em virtude da impugnação das despesas do Convênio 35/2008, celebrado entre o MTur e a Brasiliatur, no valor de R$ 149.925,00, cujo objeto era intitulado "2ª Feira Internacional de Negócios do Artesanato - Finnar", realizada no período de 18 a 27/4/2008, conforme tabela constante no item 7 da presente instrução.
59.	Como a Brasiliatur foi dissolvida, por meio do Decreto-GDF 31.699, de 18/5/2010, promoveu-se a citação do Distrito Federal, sucessor da empresa em todas as suas obrigações, deveres, direitos e poderes, conforme o citado normativo. Também foi citado, solidariamente, o então presidente da Brasiliatur durante a vigência do Convênio 35/2008, Sr. César Augusto Gonçalves.
60.	Segundo apurado nesta análise, foi corroborada a existência de débito decorrente da não aplicação da receita oriunda da venda de ingressos no objeto conveniado, o que contrariou o Acórdão 96/2008-TCU-Plenário e as cláusulas terceira, alínea 'dd', e décima, parágrafo primeiro, alínea 'u', do Termo do Convênio 35/2008. A receita da venda de ingressos atingiu o total de R$ 150.920,00, o que superou, inclusive, o repasse dos recursos pelo MTur no ajuste, no valor de R$ 136.000,00. Contudo, como o convenente efetuou devolução de R$ 2.182,91, em 12/6/2009 (peça 14, p. 60) , o débito é apurado no montante de R$ 133.813,09.
61.	Embora tenha tomado ciência da citação, inclusive apresentando sucessivos pedidos de prorrogação de prazo, bem como concedida uma última oportunidade para o exercício de sua defesa nos autos (peças 63-66) , o Distrito Federal não apresentou alegações de defesa. Dessa forma, o ente deixou de produzir prova da regular aplicação dos recursos, em afronta às normas que impõem a obrigação legal de apresentar os documentos que demonstrem a correta utilização das verbas públicas. Configurada sua revelia frente à citação deste Tribunal e inexistindo comprovação da boa e regular aplicação dos recursos, considerados os elementos nos autos, propõe-se que suas contas sejam julgadas irregulares, condenando-o ao recolhimento do débito solidário, atualizado monetariamente e acrescido dos juros de mora.
62.	Mesmo com o afastamento das hipóteses de dano em decorrência da simulação da cotação de preços, de superfaturamento e de subcontratação total do objeto, as peças de defesa apresentadas pelo Sr. César Augusto Gonçalves, signatário do Convênio 35/2008 e gestor responsável pela realização das despesas do ajuste, não lograram elidir o débito apurado quanto à não aplicação dos recursos arrecadados com a venda de ingressos. Como não constam dos autos elementos que permitam reconhecer sua boa-fé (era do conhecimento do responsável a necessidade de se aplicar no objeto conveniado a receita obtida na venda de ingressos) , propõe-se que suas alegações de defesa sejam parcialmente rejeitadas, suas contas julgadas irregulares e sua condenação solidária ao débito, atualizado monetariamente e acrescido dos juros de mora.
63.	Por fim, como os atos irregulares foram praticados em 20/6/2008, data da transferência de recursos (peça 1, p. 83) , e os atos que ordenaram a citação do Sr. César Augusto Gonçalves e do Distrito Federal ocorreram, respectivamente, em 22/10/2015 (despacho do Secretário de Controle Externo do Desenvolvimento Econômico à peça 23) e em 31/5/2017 (despacho do Exmo. Sr. Ministro-Relator Augusto Nardes à peça 39) , não se operaram os efeitos da prescrição da pretensão punitiva, tendo em vista que não houve o transcurso de dez anos entre os atos que ordenaram a citação dos responsáveis e os fatos impugnados, em consonância ao Acórdão 1441/2016-TCU-Plenário. Dessa forma, será proposta a aplicação da multa prevista no art. 57 da Lei 8.443/92.
PROPOSTA DE ENCAMINHAMENTO
64.	Diante do exposto e do disposto na instrução de peça 36, submetemos os autos à consideração superior, propondo:
	a) excluir do rol de responsáveis das presentes contas a Empresa Brasiliense de Turismo (CNPJ 08.911.986/0001-63) , tendo em vista o disposto no Decreto-GDF 31.699, de 18/5/2010;
	b) considerar revel o Distrito Federal (CNPJ 00.394.601/0001-26) , dando-se prosseguimento ao processo, nos termos do art. 12, § 3º, da Lei 8.443/92;
	c) com fundamento nos arts. 1º, inciso I, 16, inciso III, alínea 'c', e § 2º da Lei 8.443/1992 c/c os arts. 19 e 23, inciso III, da mesma Lei, e com arts. 1º, inciso I, 209, inciso III, e § 5º, 210 e 214, inciso III, do Regimento Interno, que sejam julgadas irregulares as contas do Sr. César Augusto Gonçalves (CPF XXX.604.247-XX) , na condição de gestor do Convênio 35/2008, e do Distrito Federal (CNPJ 00.394.601/0001-26) , na condição de sucessor da Empresa Brasiliense de Turismo, decorrente da não aplicação no objeto conveniado da receita oriunda da venda de ingressos, o que contrariou o Acórdão 96/2008-TCU-Plenário e as cláusulas terceira, alínea 'dd', e décima, parágrafo primeiro, alínea 'u', do termo de convênio, e condená-los, em solidariedade, ao pagamento da quantia a seguir especificada, com a fixação do prazo de quinze dias, a contar das notificações, para comprovarem, perante o Tribunal (art. 214, inciso III, alínea "a", do Regimento Interno) , o recolhimento das dívidas aos cofres do Tesouro Nacional, atualizadas monetariamente e acrescidas dos juros de mora, calculados a partir das datas discriminadas, até a data dos recolhimentos, na forma prevista na legislação em vigor, abatendo-se, na oportunidade, os valores já ressarcidos:
		VALOR ORIGINAL (R$) 
	DATA DA OCORRÊNCIA

	Débito
	136.000,00
	20/6/2008

	Crédito (devolução) 
	 (2.182,91) 
	12/6/2009

	TOTAL
	133.817,09
	
Valor atualizado em 13/6/2019: R$ 248.518,45.
d) aplicar ao Sr. César Augusto Gonçalves (CPF XXX.604.247-XX)  e ao Distrito Federal (CNPJ 00.394.601/0001-26) , individualmente, a multa prevista no art. 57 da Lei 8.443/1992 c/c o art. 267 do Regimento Interno, fixando-lhes o prazo de 15 (quinze) dias, a contar das notificações, para comprovarem, perante o Tribunal (art. 214, inciso III, alínea "a", do Regimento Interno) , o recolhimento das dívidas aos cofres do Tesouro Nacional, atualizadas monetariamente desde a data do acórdão que vier a ser proferido até a dos efetivos recolhimentos, se forem pagas após o vencimento, na forma da legislação em vigor;
	e) autorizar, caso requerido, com base no art. 26 da Lei 8.443/1992, o parcelamento das dívidas em até 36 (trinta e seis) parcelas mensais e sucessivas, esclarecendo aos responsáveis que a falta de pagamento de qualquer parcela importará no vencimento antecipado do saldo devedor (art. 217, § 2º, inciso II, do RI/TCU) , sem prejuízo das demais medidas legais;
	f) autorizar, desde logo, nos termos do art. 28, inciso II, da Lei 8.443/1992, a cobrança judicial das dívidas caso não atendidas as notificações;
	g) remeter cópia do acórdão que vier a ser proferido, bem como do relatório e voto que o fundamentarem, ao Procurador-Chefe da Procuradoria da República no Distrito Federal, nos termos do art. 16, § 3º, da Lei 8.443/92, para as providências que entender cabíveis;
	h) dar ciência da deliberação a ser proferida aos responsáveis e ao MTur; e,
	i) arquivar os presentes autos, após as comunicações e demais ações processuais, nos termos do art. 169, inc. V, do RITCU.
2.	O Ministério Público junto ao TCU manifestou-se (peça 71) parcialmente de acordo com a proposta da unidade técnica, sugerindo, contudo, que, além do julgamento pela irregularidade das contas e da condenação solidária em débito e sanção de multa impostas ao Sr. César Augusto Gonçalves e ao Distrito Federal, seja mantida a Empresa Brasiliense de Turismo no rol de responsáveis das presentes contas e sejam julgadas irregulares suas contas. Transcrevo abaixo seu parecer:
Trata-se de Tomada de Contas Especial (TCE) instaurada pelo Ministério do Turismo (MTur) , em razão de irregularidades na execução do Convênio 35/2008, celebrado entre o ministério e a Empresa Brasiliense de Turismo (Brasiliatur) , cujo objeto consistia em "incentivar o turismo, por meio da implementação do Projeto intitulado '2ª Feira Internacional de Negócios do Artesanato - FINNAR'" (peça 1, p. 53) .
No âmbito deste Tribunal, a empresa pública e seu presidente à época, Sr. César Augusto Gonçalves, foram citados por débito correspondente à totalidade dos valores federais do referido ajuste, no montante histórico de R$ 136.000,00, "decorrente da não comprovação da boa e regular aplicação dos recursos recebidos por força do Convênio..." (peças 24 a 27) . Para subsidiar a defesa, foram anexadas aos respectivos ofícios citatórios "cópias desta Instrução, da Instrução Preliminar (peça 2) , do Relatório do Tomador de Contas 496/2014 (peça 1, p. 351-359) e 651/2014 (peça 1, p. 387-390) , bem como da Nota Técnica de Reanálise Financeira 77/2014 (peça 1, p. 231-239) " (peças 24 e 25) .
Somente o Sr. César Augusto Gonçalves apresentou suas alegações de defesa (peça 34) .
Após analisar a defesa acostada aos autos pelo ex-gestor, a Secretaria de Controle Externo do Desenvolvimento Econômico (SecexDesenvolvimento) concluiu pela "existência de débito decorrente da não aplicação no objeto da receita oriunda da venda de ingressos para o evento" (peça 36, p. 11) , em desrespeito aos termos do ajuste.
Em face disso, a unidade técnica propôs, entre outras medidas, julgar irregulares as contas do Sr. César Augusto Gonçalves e da Brasiliatur, com base no art. 16, inciso III, alínea "c", da Lei 8.443/1992, condenando-os solidariamente pelo débito histórico de R$ 133.817,09, com incidência de juros e atualização monetária a partir de 20/6/2008, bem como lhes aplicando a multa do art. 57 da mesma lei (peça 36, p. 12, e peça 37) .
Em parecer anterior (peça 38) , manifestei anuência às razões que nortearam a proposta da SecexDesenvolvimento, incorporando-as com algumas considerações e pontual ressalva quanto à discriminação do débito imputável aos responsáveis.
Isso porque, conforme então registrado, os responsáveis não lograram êxito em comprovar que os valores arrecadados com a cobrança de ingressos foram efetivamente aplicados na consecução do objeto do convênio ou recolhidos à conta do Tesouro Nacional, muito embora, nos termos da alínea 'u' do parágrafo primeiro da cláusula décima do convênio, a prestação de contas final devesse constituir-se, especialmente, do "comprovante da aplicação, na consecução do objeto deste Convênio, dos valores arrecadados com a cobrança de ingressos em shows e eventos ou com a venda de bens e serviços produzidos ou fornecidos no âmbito deste Instrumento, ou do seu recolhimento à conta do Tesouro Nacional, quando for o caso" (peça 1, p. 73) . 
Portanto, conclui pela imputação aos responsáveis do débito correspondente ao total de recursos que lhe foram confiados, no valor de R$ 136.000,00 (peça 1, p. 61 e 83) , porquanto a quantia arrecadada com a venda de ingressos superou o montante repassado pelo ministério, conforme fora explicado pela unidade instrutiva, nestes termos (peça 36, p. 9) :
52. 	Nas suas alegações o defendente, embora admita que houve a cobrança de ingressos, não apresentou dados sobre a quantia arrecadada. Entretanto, compulsando os autos, verifica-se que o Sr. César Augusto Gonçalves informou, em resposta a ofício do MTur (peça 1, p. 277-279) , datada de 9/12/2013, que a arrecadação final com a venda de ingressos totalizou R$ 154.000,00, incidindo desconto de R$ 3.080,00 referente ao pagamento de imposto sobre serviços. Assim, a partir desse dado concreto, fornecido pelo responsável nos autos, torna-se irrelevante a discussão sobre o número de visitantes ao evento, bem como estimativas sobre os valores que teriam sido arrecadados com a venda de ingressos.
Para fins de imputação do referido débito, entendi mais adequado discriminá-lo na forma constante dos ofícios citatórios, em que se especificou como débito o total de recursos repassados pelo concedente em 20/6/2008, no valor de R$ 136.000,00 (peça 1, p. 61 e 83) , e como crédito a quantia já devolvida pelo convenente, no valor de R$ 2.182,91 (peça 14, p. 60) .
Todavia, conforme bem observado por Vossa Excelência em relação à Brasiliatur, trata-se "de empresa singular, pública distrital, dissolvida por meio do Decreto 31.699, de 18 maio de 2010, da lavra do governador do Distrito Federal", cujo "artigo 1º, § 7º, (...) determina que o Distrito Federal sucederá a empresa dissolvida em todas suas obrigações, deveres, direitos e poderes, inclusive (...) naqueles decorrentes de contratos, convênios e quaisquer outros acordos ou ajustes" (peça 39, p. 1) .  
Assim, tendo em vista que "o referido objeto do convênio em tela trouxe benefícios, diretos e indiretos, à capital do país, como incremento do turismo e a sua confirmação de centro de referência no segmento de artesanato", o eminente Relator determinou "a citação do Distrito Federal, na condição de sucessor da Empresa Brasiliense de Turismo - Brasiliatur, por intermédio da Secretaria de Estado de Turismo e Projetos Especiais, (...) solidariamente com o Sr. Cesar Augusto Goncalves...", o que foi realizado pela SecexDesenvolvimento (peça 39, p. 2, e peças 40 a 44, 47 e 48) .
Não obstante, o Distrito Federal deixou transcorrer in albis o prazo para apresentação de sua defesa, mesmo após sucessivas prorrogações pelo Tribunal em face da solicitação do referido ente federado (peças 43, 48-54 e 56-66) . Já o Sr. César Augusto Gonçalves aproveitou a oportunidade de nova citação solidária para, no essencial, reiterar suas alegações de defesa (peça 55) , que, "em diversos aspectos, (...) traz linha de argumentação semelhante à anterior (peça 34) " (peça 67, p. 4) .
Diante disso, após refutar os argumentos novamente oferecidos pelo responsável, a SecexDesenvolvimento propôs, entre outras medidas, excluir a Brasiliatur do rol de responsáveis, considerar revel o Distrito Federal e julgar irregulares as contas do Sr. César Augusto Gonçalves e do Distrito Federal, com base no art. 16, inciso III, alínea "c", da Lei 8.443/1992, condenando-os no débito histórico de R$ 136.000,00, discriminado conforme sugerido por este Parquet especializado, e aplicando-lhes a multa do art. 57 da Lei 8.443/1992 (peças 67, p. 10-11, 68 e 69) .
No essencial, concordo com a proposta da unidade técnica, dissentindo apenas no que diz respeito à exclusão da Brasiliatur do rol de responsáveis. Considerando que a extinção da empresa pública ocorreu após o término da vigência do convênio, prorrogada até 4/9/2008 (peça 1, p. 65, 85 e 87) , e que ela própria fora responsável pela apresentação da prestação de contas relativa ao ajuste em 17/4/2009 (peça 1, p. 127) , entendo que se deva julgar irregulares as contas da Brasiliatur, com base no art. 16, inciso III, alínea "c", da Lei 8.443/1992, sem prejuízo de que, em linha com a proposição da unidade técnica e entendimento de Vossa Excelência, a condenação solidária em questão recaia em seu ex-presidente e no Distrito Federal, este na condição de interveniente no convênio e sucessor legal daquela empresa pública (peça 1, p. 51, 79 e 185) .
Ante exposto, este membro do Ministério Público de Contas junto ao TCU manifesta-se de acordo com a proposta da SecexDesenvolvimento (peças 67, p. 10-11, 68 e 69) , sugerindo, contudo, que, além do julgamento pela irregularidade das contas e da condenação solidária em débito e sanção de multa impostas ao Sr. César Augusto Gonçalves e ao Distrito Federal, seja mantida a Empresa Brasiliense de Turismo no rol de responsáveis das presentes contas e sejam julgadas irregulares suas contas com base no art. 16, inciso III, alínea "c", da Lei 8.443/1992, ainda que, em linha com a proposição da unidade técnica e entendimento de Vossa Excelência, a condenação solidária em questão recaia em seu ex-presidente e no Distrito Federal, na condição de interveniente no convênio e sucessor legal daquela empresa pública.
É o relatório.

8.1. Huilder Magno de Souza (18.444/OAB-DF) e outros, representando Cesar Augusto Goncalves.

Procurador Sergio Ricardo Costa Caribé.

TOMADA DE CONTAS ESPECIAL. CONVÊNIO. NÃO COMPROVAÇÃO DA REGULAR APLICAÇÃO DOS RECURSOS REPASSADOS. CITAÇÃO. APRESENTAÇÃO DE DEFESA DE UM RESPONSÁVEL. REVELIA DE OUTRO. CONTAS IRREGULARES. DÉBITO. MULTA.

TOMADA DE CONTAS ESPECIAL (TCE)

Secretaria de Controle Externo do Desenvolvimento Econômico (SecexDesen).

Aprecia-se tomada de contas especial instaurada pelo Ministério do Turismo (MTur) , em desfavor do Sr. César Augusto Gonçalves, à época presidente da Empresa Brasiliense de Turismo, e do Distrito Federal, em razão de irregularidades na execução financeira do Convênio 35/2008, Siafi/Siconv 625692/2008 (peça 1, p. 51-79) , celebrado com a referida entidade, no valor original de R$ 149.925,00, tendo por objeto incentivar o turismo, por meio da implementação do projeto intitulado "2ª Feira Internacional de Negócios do Artesanato - Finnar", realizada no período de 18 a 27/4/2008.
2. 	Como a Brasiliatur foi dissolvida, por meio do Decreto-GDF 31.699, de 18/5/2010, promoveu-se a citação do Distrito Federal, sucessor da empresa em todas as suas obrigações, deveres, direitos e poderes, conforme o citado normativo. 
3. 	O Sr. César Augusto Gonçalves e o Distrito Federal foram citados, mediante os Ofícios 0653/2015-TCU/SecexDesenvolvimento e 0652/2015-TCU/SecexDesenvolvimento (peças 24 e 25) , para recolherem o valor de débito decorrente da não comprovação da boa e regular aplicação dos recursos recebidos por força do convênio 35/2008 ou apresentarem alegações de defesa. As confirmações de recebimento desses documentos estão acostadas às peças 26 e 27. 
4.	O Sr. César Augusto Gonçalves apresentou alegações de defesa (peça 34) . Em contrapartida, o Distrito Federal não se manifestou, razão pela qual o considero revel, nos termos do art. 12, § 3º, da Lei 8.443/1992 c/c o art. 202, § 8º, do Regimento Interno do TCU. 
5.	A unidade técnica considerou que a defesa apresentada pelo Sr. César Augusto Gonçalves não foi suficiente para afastar as irregularidades que lhe foram imputadas no ofício de citação. Ademais, ante à dissolução da Empresa Brasiliense de Turismo, concluiu pela responsabilidade do Distrito Federal no caso ora analisado.
6.	Assim, propôs que o Tribunal julgue irregulares as contas do ex-presidente e do Distrito Federal, com a imputação de débito a ambos, bem como a aplicação, de modo individual, da multa prevista no art. 57 da Lei 8.443/1992, além de declarar o Distrito Federal revel. 
7.	O MPTCU concorda parcialmente com a instrução da unidade técnica. Propõe tão somente que este Tribunal além do julgamento pela irregularidade das contas, da condenação solidária em débito e sanção de multa impostas ao Sr. César Augusto Gonçalves e ao Distrito Federal,  mantenha a Empresa Brasiliense de Turismo no rol de responsáveis das presentes contas e sejam julgadas irregulares suas contas com base no art. 16, inciso III, alínea "c", da Lei 8.443/1992, ainda que, em linha com a proposição da unidade técnica, a condenação solidária em questão recaia em seu ex-presidente e no Distrito Federal, na condição de interveniente no convênio e sucessor legal daquela empresa pública. 
8.                De pronto, acolho, na essência, o encaminhamento proposto pela unidade técnica, com os reparos sugeridos pelo douto Parquet, cujos fundamentos incorporo às minhas razões de decidir, pelos motivos que exponho a seguir.
9.	Inicialmente, o Sr. César Augusto Gonçalves afirma que não teria agido dolosa ou culposamente para o suposto evento e que não existiria nexo causal entre a conduta e o ato ilícito. Ademais, alega que não participava da elaboração dos pareceres técnicos e da decisão sobre os eventos culturais que seriam contratados. 
10.	Ocorre que tais alegações não merecem prosperar. A súmula 286 do TCU é clara ao definir a responsabilidade solidária dos administradores em caso de danos causados ao erário por pessoas jurídicas de direito privado, in verbis:
A pessoa jurídica de direito privado destinatária de transferências voluntárias de recursos federais feitas com vistas à consecução de uma finalidade pública responde solidariamente com seus administradores pelos danos causados ao erário na aplicação desses recursos.
11.             Outrossim, conforme documentação juntada aos autos, é possível concluir pela plena atuação do então presidente da Brasiliatur na gestão do Convênio 35/2008, haja vista a assinatura de proposta de convênio (peça 10, p. 177-185 e peça 11, p. 1-4) , do termo de convênio (peça 11, p. 42-56) , da ordem bancária de aplicação da contrapartida a cargo do convenente (peça 11, p. 173) , do projeto básico para a contratação de empresa para a montagem e realização do evento (peça 11, p. 279-283) , da autorização para a contratação da empresa (peça 11, p. 290) , do contrato firmado com a empresa (peça 11, p. 295-297 e peça 12, p. 1-8) , das autorizações de pagamento e ordens bancárias à empresa contratada (peça 11, p. 183, 185, 195, 197, 198 e 200) , e dos diversos documentos que compõem a prestação de contas, como o relatório de execução física e financeira (peça 11, p. 176) , da relação da execução da receita e despesa (peça 11, p. 177) , da relação de pagamentos efetuados (peça 11, p. 178) , e da relação de bens adquiridos (peça 11, p. 201) .
12.	O defendente também menciona suposta ocorrência de prescrição. Contudo, este Tribunal tem o posicionamento sedimentado no sentido de que as ações de ressarcimento ao erário contra os agentes causadores de dano são imprescritíveis, conforme Súmula 282 do TCU. Além disso, não houve prescrição da pretensão punitiva, uma vez que não se excedeu o prazo de dez anos entre os atos que ordenaram a citação dos responsáveis e os fatos impugnados, na forma do art. 205 da Lei 10.406/2002.
13.	Aduz o Sr. César Augusto Gonçalves que o MTur teria aprovado a execução integral do objeto do convênio, inclusive por meio da realização de fiscalização in loco do evento. Também defendeu que a Ata de Registro de Preços 8/2017-FUNAG estava vigente há apenas seis meses e que, portanto, os preços seriam os de mercado à época, posto que não teria havido tempo suficiente para substanciosa modificação desses. Como não teria ocorrido aumento dos quantitativos previstos no edital, o responsável alegou que não teria ocorrido prejuízo ao erário em decorrência de sobrepreço.
14.	O MTur, na análise da proposta de convênio apresentada pela Brasiliatur, exigiu que a empresa apresentasse orçamentos para os custos estimados do evento (peça 10, p. 140-141) . A Brasiliatur apresentou, assim, três orçamentos das empresas New Vision, CharPH e Real Festas Toldos, datados de 11/4/2008 e 14/4/2008 (peça 10, p. 186-187 e 191) . O orçamento apresentado pela empresa New Vision continha preços coincidentes com os da Ata de Registro de Preços 08/2007-FUNAG, cuja empresa vencedora foi a Aplauso Organização de Eventos Ltda.
15.	Contudo, anuo ao entendimento exarado pela unidade técnica de que não há como concluir que tenha havido uma combinação para tornar os preços do orçamento da New Vision coincidentes os da Ata 08/2007-FUNAG através da documentação juntada aos autos. Quanto ao sobrepreço, como não foram trazidos aos autos outras fontes para se obter um preço médio de mercado à época, também não é possível afirmar que houve débito decorrente de eventual superfaturamento no Convênio 35/2008.
16.	Ademais, alega o ex-presidente que consistia em procedimento comum e recorrente no mercado das empresas organizadoras de eventos subcontratar outros profissionais ou empresas para a prestação de serviços (peça 55, p. 28) . Alegou que havia outros serviços previstos no convênio, como segurança, limpeza e conservação, e que a subcontratação dos serviços de montagem de estandes não teria sido irregular (peça 55, p. 28-29) . Por fim, acrescentou que o MTur atestou a execução física do convênio por meio de visita in loco.
17.	Vale ressaltar que a subcontratação total do objeto é vedada pelo art. 78, inciso VI, da Lei 8.666/93. Todavia, não há nos autos elementos que permitam aferir que a subcontratação de serviços tenha se dado para todos os itens de despesa previstos no convênio. Além disso, a ocorrência de subcontratação total não é suficiente para a imputação de dano na execução do ajuste. 
18.	Quanto à execução física, destaco que sua comprovação não afasta, por si só, eventual dano, pois devem ser sopesadas outras questões, como a execução financeira e o nexo de causalidade entre uma e outra (v.g. Acórdãos 3.223/2017 e 597/2019, ambos da Segunda Câmara e relatados pelo ministro Marcos Bemquerer) . Isto é, devem ser analisados aspectos como por exemplo: se os preços praticados estariam superfaturados e/ou se houve a arrecadação de recursos com a cobrança de ingressos sem a aplicação da receita no objeto conveniado. 
19.	Por fim, o Sr. César Augusto Gonçalves argui que o evento foi patrocinado pela Caixa Econômica Federal e que esta teria permitido a cobrança de ingressos, não cabendo à Brasiliatur agir em contrário. Em acréscimo, afirma que teria comprovado a utilização do valor dos ingressos na colocação da estrutura do evento.
20.	Destaco que não há proibição em cobrar por ingressos. Há, na verdade, exigência de que, em caso de venda, a receita seja revertida para a consecução do objeto apoiado e, assim, recomponha os gastos suportados pelo erário (v.g. Acórdão 96/2008-TCU-Plenário, de relatoria do ministro Benjamin Zymler, nº 7.457/2016-Primeira Câmera, de relatoria do ministro Weder de Oliveira e nº 11.552/2019-Primeira Câmara, relator ministro Bruno Dantas) . 
21.	Ademais, o próprio termo do Convênio, em sua cláusula terceira, inciso II, alínea "dd" determina que compete ao convenente "assegurar que os valores arrecadados com a cobrança de ingressos em shows e eventos ou venda de bens e serviços produzidos ou fornecidos no âmbito deste Convênio sejam revertidos para a consecução do objeto ou recolhidos à conta do Tesouro Nacional; quando for o caso" (peça 1, p.59) . 
22.	A cláusula décima, parágrafo primeiro, alínea "u" do referido termo do Convênio 35/2008 também define que a prestação de contas deve conter "comprovante da aplicação, na consecução do objeto deste Convênio, dos valores arrecadados com a cobrança de ingressos em show e eventos ou com a venda de bens e serviços produzidos ou fornecidos no âmbito deste Instrumento, ou do seu recolhimento à conta do Tesouro Nacional, quando for o caso" (peça 1, p. 73) .
23.	Desse modo, as citações feitas aos responsáveis às peças 43 e 44 estão corretas ao registrarem que o débito é decorrente da não comprovação da boa e regular aplicação dos recursos recebidos por força do Convênio 35/2008. De fato, fazia parte da obrigação de fazer do ex-gestor prestar contas dos recursos advindos da venda de ingressos do evento objeto da avença, realizado devido ao repasse de recursos feito pelo MTur.
24.	Ou seja, a comprovação da boa e regular aplicação dos recursos recebidos por força do Convênio 35/2008 inclui a comprovação do bom e regular uso da receita advinda da venda de ingressos no próprio convênio, conforme previsto no termo de convênio do e entendimento uníssono deste Tribunal, como demonstra os Acórdãos colacionados no parágrafo 20 deste voto.
25.	Ressalto, ainda, que este aspecto foi abordado nas instruções (peça 2 e 19) juntadas aos instrumentos de citação (peças 24, 25, 43 e 44) e, por conseguinte, pelo ex-gestor em ambas as oportunidades de apresentação de alegações de defesa (peças 37 e 55) .
26.	No caso em questão observa-se a arrecadação de R$ 150.920,00 com a venda de ingressos para o evento objeto do Convênio 35/2008. Entretanto, não há documentos que comprovem o nexo de causalidade entre a receita dos ingressos vendidos e as despesas previstas no convênio.
27.	Em que pese a arrecadação, pela venda de ingressos, no valor R$ 150.920,00, a quantia repassada pelo MTur foi de somente R$ 136.000,00 (peça 1, p. 61 e 83) . Portanto, não há que se falar em imputação de débito em valor superior ao repassado pelo concedente, sob pena de se configurar enriquecimento ilícito da União.
28.	À vista disso, concluo que os responsáveis devem ter suas contas julgadas irregulares e serem condenados ao pagamento do dano causado ao erário, além da aplicação de multa do art. 57 da Lei 8.443/1992 c/c o art. 267 do Regimento Interno ao Sr. César Augusto Gonçalves. 
29.              Todavia, quanto à aplicação da multa prevista no art. 57 da Lei 8.443/1992 ao Governo do Distrito Federal, divirjo do entendimento exarado pela unidade técnica e pelo MPTCU. De acordo com os precedentes deste Tribunal, não há a aplicação da referida multa às pessoas jurídicas de direito público. Nesse sentido, os Acórdãos 4.217/2014, 5.442/2017 e 1.951/2019, todos da Segunda Câmara, de relatoria do ministro Marcos Bemquerer; Acórdão 1581/2015-TCU-Plenário, relatoria do ministro Augusto Sherman Cavalcanti; e Acórdão 5735/2016-TCU-Primeira Câmara, relator ministro José Múcio Monteiro.
Ante o exposto, VOTO no sentido de que seja adotado o acórdão que ora submeto à apreciação deste colegiado.
TCU, Sala das Sessões Ministro Luciano Brandão Alves de Souza, em 17 de setembro de 2019.
Ministro JOÃO AUGUSTO RIBEIRO NARDES 
Relator